【裁判字號】    98,審易緝,10
【裁判日期】    980713
【裁判案由】    偽造文書
【裁判全文】
臺灣士林地方法院刑事判決            98年度審易緝字第10號
公  訴  人  臺灣士林地方法院檢察署檢察官
被      告  甲○○
                    （現於臺灣士林看守所）
上列被告因偽造文書案件，經檢察官提起公訴（95年度偵字第14
224 號），經訊問被告後，被告為認罪之答辯，本院合議庭裁定
認宜由受命法官獨任改行簡式審判程序並判決如下：
    主  文
甲○○共同行使明知為不實之事項，而使公務員登載於職務上所
掌之公文書，足以生損害於公眾，累犯，處有期徒刑陸月，如易
科罰金，以銀元佰元即新臺幣玖佰元折算壹日，減為有期徒刑
月，如易科罰金，以銀元佰元即新臺幣玖佰元折算壹日。
    事實及理由
一、本件犯罪事實、證據及應適用之法條，除引用起訴書之記載
    （如附件起訴書）外，另更正及補充如下：
  1.事實更正部分：被告楊家和、謝昭明、謝華惠文、林利萍、
    薛江亭等人部分，另案審結。
  2.證據補充部分：被告甲○○於本院準備程序及審理時之自白
    （見本院98年6 月29日準備程序筆錄第2 頁、審判筆錄第1
    至5頁） 。
二、論罪科刑部分：
  (一)被告行為後，刑法及其施行法業於民國95年7 月1 日修正施
    行，關於新舊法律變更之比較適用，原則上應就罪刑有關之
    共犯、未遂犯、想像競合犯、牽連犯、連續犯、結合犯，以
    及累犯加重、自首減輕暨其他法定加減原因（如身分加減）
    與加減例等一切情形，綜其全部罪刑之結果而為比較（最高
    法院95年第8 次會議關於中華民國刑法94年修正施行後之法
    律比較適用決議第一點第 (四)小 點參照），而此次修法與
    本案罪刑相關者，有刑法第33條第5 款規定，本院認：關於
    刑法第33條第5 款之部分，本案被告所犯刑法第214 條雖未
    修正，惟其罰金刑部分之法定最低刑度依修正後刑法第33條
    第5 款之規定，為新臺幣一千元；然依被告行為時之刑罰法
    律，即罰金罰鍰提高標準條例第1 條前段及修正前刑法第33
    條第5 款規定，該罪之罰金刑法定最低刑度為銀元十元即新
    臺幣三十元，是比較修正前後刑度結果，經比較前後規定之
    刑度，依據刑法第2 條第1 項前段，應以修正前之規定對被
    告較為有利。
  (二)按「結婚成立之要件，依各該當事人之本國法。但結婚之方
    式依當事人一方之本國法或舉行地法者，亦為有效。」涉外
    民事法律適用法第11條第1 項定有明文；次按表意人與相對
    人通謀而為虛偽意思表示者，其意思表示無效，民法第87條
    第1項前段亦有規定。本案被告甲○○係本國人，吳芷霞為
    泰國籍人，其2人係在泰國結婚，依上開規定渠等結婚之方
    式即形式要件固得依泰國法，然就結婚成立要件中之實質要
    件部分，就被告甲○○一方依涉外民事法律適用法第11條第
    1 項之規定則仍應適用我國民法相關之規定；而被告甲○○
    雖曾於泰國辦理結婚登記，實則彼等並無結婚之合意，而係
    因與謝昭明、謝華惠文、吳芷霞等人、泰國及我國之不詳姓
    名成年人等人共謀，藉以使吳芷霞得以依親名義申請來臺，
    是被告甲○○與吳芷霞間結婚之行為，顯無結婚之真意而為
    通謀虛偽之意思表示，依上開民法第87條第1 項前段規定，
    意思表示無效，從而被告甲○○之結婚即因欠缺結婚意思表
    示之實質成立要件，應屬無效。準此，被告甲○○使戶政機
    關公務員於所掌戶籍登記簿、戶籍謄本、戶口名簿與國民身
    分證等文件登載不實之結婚內容，並持以申辦簽證而行使，
    核其所為，係犯刑法第216 條、第214 條之行使使公務員登
    載不實文書罪。被告甲○○與謝昭明、謝華惠文、吳芷霞等
    人、泰國及我國之不詳姓名成年人間就上開犯行有犯意聯絡
    及行為分擔，均為共同正犯。其使公務員登載不實之低度行
    為，應為行使之高度行為所吸收，不另論罪。
  (三)被告有如犯罪事實欄所載之論罪科刑並經執行完畢等情，有
    臺灣高等法院被告前案紀錄表附卷可參，其於有期徒刑執行
    完畢5 年內，再故意犯有期徒刑以上之本罪，不論適用新法
    或舊法，均應論以累犯，爰依修正後刑法第47條第1 項之規
    定，論以累犯，並加重其刑。爰審酌被告甲○○為求牟利，
    竟以此種假結婚之脫法方式使泰國人來台，影響我國對外國
    人入出境之管理，且以非法途徑來台之外國人為求償還來台
    所支出之費用，亦往往非法工作甚至從事不法活動，對於我
    國公共秩序之造成一定之危害，暨被告甲○○對於犯行之分
    工角色，犯罪後於本院審理時均坦承犯行等一切情狀，量處
    如主文所示之刑。又關於易科罰金折算標準，依94年1 月7
    日修正前之刑法第41條第1 項及修正前罰金罰鍰提高標準條
    例第2條 之規定，應以銀元3 百元即新臺幣9 百元折算1 日
    ，惟若依修正後之刑法第41條第1 項前段（原罰金罰鍰提高
    標準條例第2 條已同時刪除）規定，應以新臺幣1 千元、2
    千元或3 千元折算1 日，二者相較之下，應以修正前規定較
    有利於被告。爰依修正前刑法第41條第1 項前段規定，諭知
    易科罰金折算標準。又被告係於96年4 月24日以前犯本罪，
    且係於中華民國九十六年罪犯減刑條例於96年7 月16日施行
    後之97年2 月19 日 始為臺灣士林地方法院通緝，此有該通
    緝書1 份附卷可憑，仍得依同條例第2 條第1 項第3 款之規
    定減其宣告刑期2 分之1 。
三、不另為無罪諭知部分：
  (一)公訴意旨另以：被告甲○○於前揭時、地持與吳芷霞在泰國
    之結婚文件返台辦理結婚登記，使戶政事務所該管公務員於
    職務上所掌戶籍謄本、戶口名簿與國民身分證等文件登載不
    實之結婚內容後，再持上開文件向我國外交部申請簽證，致
    使該管外交簽證人員將該不實之事項登載於其職務上所掌管
    之登記文件簿冊並核發簽證文件，使吳芷霞持上開簽證文件
    來臺，亦足以生損害於入出境管理機關對外國人在臺管制之
    正確性，因認被告甲○○及與之有犯意聯絡之謝昭明、謝華
    惠文、吳芷霞，就此部分亦涉有刑法第216、214條之行使使
    公務員登載不實文書罪嫌等語。
  (二)惟按刑法第214條所謂使公務員登載不實事項於公文書罪，
    須一經他人之聲明或申報，公務員即有登載之義務，並依其
    所為之聲明或申報予以登載，而屬不實之事項者，始足構成
    ，若其所為聲明或申報，公務員尚須為實質之審查，以判斷
    其真實與否，始得為一定之記載者，即非本罪所稱之使公務
    員登載不實，最高法院73年臺上字第1710號判例意旨可資參
    照。
  (三)經查入境管理事涉國家安全，外交部及駐外館處依外國護照
    簽證條例第12條第1項之規定，應衡酌國家利益、申請人個
    別情形及其國家與我國關係決定是否核發簽證，其中該項第
    4 款規定對申請來我國之目的作虛偽之陳述或隱瞞者，得拒
    發簽證，第12款並概括規定認有危害我國利益、公共安全、
    公共秩序或善良風俗之虞者，得拒發簽證；內政部入出境管
    理機關依入出國及移民法第17條第1項之規定，除該項第1至
    12 款所定之具體情形得禁止外國人入國外，該項第13款亦
    概括規定認外國人有危害我國利益、公共安全、公共秩序或
    善良風俗之虞者，得禁止入國。換言之，外交部及內政部入
    出境管理機關對於外國人所提出之簽證及入境申請均有實質
    審查之權，茍發現申請簽證及入境之事實並非真實，自得予
    以駁回，而非僅能作形式上之審查，亦非一經申請人提出申
    請文件即予准許。至於是否因礙於現實環境無法確實查證，
    此乃因客觀條件致查證能力受有限制之問題，與該機關是否
    有實質審查權無涉。本件被告甲○○以不實之結婚事項向外
    交部申請吳芷霞之依親簽證，雖使承辦公務員將此不實之婚
    姻事項登載於所掌之登記文件簿冊並核發簽證文件，然因外
    交部對該項簽證申請有實質審核之權，已如前述，則被告甲
    ○○所為自無構成使公務員登載不實犯罪之餘地，被告再持
    上開簽證文件向入出境管理機關行使之，亦非屬行使使公務
    員登載不實文書罪。是被告甲○○此部分所為，即均不構成
    刑法第216、214條之行使使公務員登載不實文書罪，原應就
    此部分為被告甲○○無罪之諭知，惟公訴意旨認此部分與前
    開論罪科刑部分係同一使公務員登載不實行為之單純一罪關
    係，爰不另為無罪之諭知，附此敘明。
四、據上論斷，應依刑事訴訟法第273 條之1 第1 項、第299 條
    第1項 前段、第310 條之2 、第454 條，刑法第2 條第1 項
    前段、第28條、第216 條、第214 條、第47條第1 項、修正
    前刑法第41 條 第1 項前段，刑法施行法第1 條之1 ，修正
    前罰金罰鍰提高標準條例第2 條，現行法規所定貨幣單位折
    算新臺幣條例第2 條，中華民國九十六年罪犯減刑條例第2
    條第1 項第3 款、第7 條，判決如主文。
五、本案經檢察官曾勁元到庭執行職務。
中    華    民    國    98    年    7     月    13    日
                  刑事第一庭法  官  王沛雷
以上正本證明與原本無異。
如不服本判決，應於收受送達後10日內向本院提出上訴書狀，其
未敘述上訴之理由者並得於提起上訴後20日內向本院補提理由書
( 均須按他造當事人之人數附繕本)「 切勿逕送上級法院」。
                            書記官  吳尚文
中    華    民    國    98    年    7    月    13     日
附錄本判決論罪科刑依據之法條：
中華民國刑法第216條
行使第二百十條至第二百十五條之文書者，依偽造、變造文書或
登載不實事項或使登載不實事項之規定處斷。
中華民國刑法第214條
明知為不實之事項，而使公務員登載於職務上所掌之公文書，足
以生損害於公眾或他人者，處三年以下有期徒刑、拘役或五百元
以下罰金。


司法院資訊處製作；財團法人民間司法改革基金會備份。
